【裁判字號】    96,訴,1917
【裁判日期】    970530
【裁判案由】    拆屋還地等
【裁判全文】
臺灣板橋地方法院民事判決              96年度訴字第1917號
原      告  庚○○
            己○○
            戊○○
       （原名趙美女）
            丁○○
            辛○○○
上列五人共同
訴訟代理人  翁志明律師
被      告  甲○○    住臺北縣.
            丙○○    住臺北縣.
上列二人共同
訴訟代理人  蕭玉杉律師
            乙○○    住臺北縣.
上列當事人間請求拆屋還地等事件，本院於民國97年5 月8 日言
詞辯論終結，判決如下：
    主  文
被告應將坐落臺北縣三重市○○段九五地號土地如附圖複丈成果
圖所示斜線部分之建物拆除，並將斜線部分佔用之土地面積二十
點一五平方公尺返還予原告。
被告應給付原告新臺幣參萬參仟參佰陸拾伍元，及自民國96年1
月1 日起至拆除上開地上物返還前項土地之日止，按月賠償原告
新臺幣壹仟壹佰陸拾壹元。
原告其餘之訴駁回。
訴訟費用由被告負擔十分之九，餘由原告負擔。
本判決第一項於原告以新臺幣參拾伍萬參仟元為被告預供擔保後
，得假執行；但被告如為原告提供擔保金新臺幣壹佰零伍萬捌仟
元後，得免為假執行。
本判決第二項於原告以新臺幣壹萬壹仟貳佰元為被告預供擔保後
，得假執行；但被告如為原告提供擔保金新臺幣參萬參仟參佰陸
拾伍元後，得免為假執行。
原告其餘假執行之聲請駁回。
    事實及理由
一、按訴狀送達後，原告不得將原訴變更或追加他訴。但請求之
    基礎事實同一者、擴張或減縮應受判決事項之聲明者，不在
    此限；又被告於訴之變更、追加無異議，而為本案之言詞辯
    論者，視為同意變更或追加。民事訴訟法第255 條第1 項第
    2 款、第3 款、第2 項分別定有明文。原告起訴時原請求：
    （一）被告應將坐落於臺北縣三重市○○段九五地號土地上
    門牌臺北縣三重市○○○街86巷36號之建物（面積以實測為
    準）拆除，並將其無權占有之上開土地返還原告；並自民國
    93 年6月11日起至拆除上開建物將無權占有之土地返還原告
    等之日止，按月賠償原告新臺幣（下同）9,332 元。（二）
    願供擔保，請准予假執行。嗣於本院現場勘驗測量後，於97
    年1 月10日具狀變更訴之聲明之金額及拆屋還地之範圍（變
    更後之聲明詳如後述）。核其變更，屬擴張、減縮應受判決
    事項之聲明及請求之基礎事實同一，且被告亦無異議而為本
    案之言詞辯論，揆諸前開法條規定，應予准許。
二、原告起訴主張：緣原告所共有坐落臺北縣三重市○○段95地
    號之土地，遭被告門牌號碼臺北縣三重市○○○街86巷36號
    之建物無權占用，原告數人除由原告庚○○於96年7 月24日
    以雙掛號郵件通知外，並於96年8 月3 日再次以板橋民族路
    郵局存證信函第218 號通知，惟迄今未獲置理。按所有人對
    於無權占有其所有物者，得請求返還之，對於妨害其所有權
    者，得請求除去之，民法第767 條訂有明文；且按無法律上
    之原因而受利益，致他人受損害者，應返還其利益，但依其
    利益之性質或其他情形不能返還者，應償還其價額，民法第
    179 條前段、第181 條後段後段分別訂有明文。又無權占有
    他人土地，可能獲得相當於租金之利益，為社會通常之觀念
    ，最高法院61年臺上字第1695號判決亦著有明例。本件被告
    無權占用系爭土地，受有使用系爭土地之利益，致原告受有
    損害，該項利益依其性質無法返還，原告除得請求返還土地
    外，併亦自得請求被告償還相當於租金之價額。系爭被占用
    之土地面積經地政機關實際測量後之使用面積為20.15 平方
    公尺，爰依此計算被告應給付之金額如下：系爭土地93年度
    公告地價每平方公尺13,500元，96年度調整為14,400元，被
    告占用土地面積以20.15 平方公尺計算，原告依土地法第97
    條規定，對被告主張自93年6 月11日起至95年12月31日止，
    按月賠償原告相當租金之損失（或不當得利）為13,500元×
    20.15 平方公尺×10 %÷12月＝2266.875元，經四捨五入後
    為2,267 元；自96年1 月1 日起至拆除上開建物將無權占用
    之土地返還原告之日止，按月賠償原告相當租金之損失（或
    不當得利）為14,400元×20 .15 平 方公尺×10% ÷12月＝
    2,418 元等語。併聲明（一）被告應將坐落於臺北縣三重市
    ○○段95地號土地上門牌臺北縣三重市○○○街86巷36號之
    建物拆除，並將其無權占用之上開土地返還原告；被告並自
    93年6 月11日起至95年12月31日止，按月賠償原告2,267 元
    ，自96年1 月1 日起至拆除上開建物將無權占用之土地返還
    原告之日止，按月賠償原告2,418 元。（二）請准供擔保宣
    告假執行。
三、被告則以：系爭門牌臺北縣三重市○○○街86巷36號之建物
    ，早於40年前即已建築完成，由於並未辦理第一次保存登記
    ，原設籍人為訴外人孫景賢，管理人為孫秀堂，嗣於77年9
    月27日，被告丙○○與孫秀堂簽訂不動產買賣契約書，以30
    萬元買受上開建物全部持分，並辦理房屋納稅管理人名義變
    更，嗣至84年6 月22日辦理上開建物所有權第一次登記完竣
    。上開建物所坐落之臺北縣三重市○○段96地號（原地號為
    臺北縣三重市○○○段長泰小段11-28 地號）土地全部持分
    則係被告丙○○向訴外第三人林朝居等人買受，並於78年10
    月6 日完成所有權移轉登記。被告丙○○於91年12月5 日將
    上揭土地及坐落其上之建物全部所有權贈與予其夫即被告甲
    ○○。被告甲○○受贈後，則於92年3 月17日與訴外第三人
    王銘輝簽訂不動產買賣契約，將上揭房地出賣予王銘輝。訴
    外王銘輝復於93年6 月11日將上揭房地回賣予被告甲○○、
    丙○○，並於93年6 月18日移轉所有權登記，權利範圍各為
    二分之一。依上所陳，本件系爭建物，被告丙○○早於77年
    間即已買受取得占有使用，並於84年6 月22日辦竣所有權第
    一次保存登記，當時並不知有任何占用原告土地之情事，顯
    非無權占有甚明。又按「占有人於占有物上行使之權利，推
    定其適法有此權利。」、「善意占有人，依推定其適法所有
    之權利，得為占有物之使用及收益。」民法第943 條及第95
    2 條分別定有明文。本件被告共有之建物占有使用原告共有
    之部分系爭土地，如前所述，有其歷史沿革，顯有合法權源
    ，自與不當得利之成立要件不合，原告之請求，自無理由，
    應予駁回等語，資為抗辯。並聲明：（一）原告之訴及假執
    行之聲請均駁回。（二）如受不利之判決，願供擔保，請准
    宣告免為假執行。
四、本院之判斷：
（一）被告占用原告所有之上開土地，是否為無權占有？
      按當事人主張有利於己之事實者，就其事實有舉證之責任
      ，民事訴訟法第277 條前段定有明文。而以無權占有為原
      因，請求返還所有物之訴，原告已證明其物之所有權存在
      之事實，被告以非無權佔有為抗辯者，原告於被告無權占
      有之事實，無舉證責任，被告應就其取得佔有係有正當權
      源之事實證明之，如不能證明，則應認原告之請求為有理
      由（最高法院72年度臺上字第1552號判決意旨參照）。本
      件原告主張之事實，已據其提出系爭土地登記謄本及建物
      登記謄本（均為影本）為證，核屬相符；且經本院於96年
      10 月21 日會同臺北縣三重地政事務所人員至現場勘驗無
      誤，並製有勘驗筆錄及系爭土地複丈成果圖在卷可稽（見
      本院卷第45、46頁及第48頁），堪信原告之主張為真實。
      被告雖略辯稱：上開建物被告丙○○早於77年間已買受取
      得占有使用，並於84年辦竣建物所有權第一次保存登記，
      該建物所坐落之臺北縣三重市○○段96地號（原地號為三
      重市○○○段長泰小段11-28 地號）土地全部持分則係向
      訴外人林朝居買受，並於78年完成所有權移轉登記，後來
      於92年間將該房地賣予訴外人王銘輝，訴外人王銘輝復於
      93年將該房地回買予被告，當時並不知有任何占有原告土
      地之情事，顯非無權占有云云，並提出房屋稅繳納通知書
      、買賣契約書、房屋稅籍證明、房屋辦理所有權第一次登
      記之建物登記簿、土地所有權之土地登記簿（均為影本）
      等證物以實其說，惟被告稱上開建物係坐落於臺北縣三重
      市○○段96地號（原地號為三重市○○○段長泰小段11-2
      8 地號）土地，並固已合法取得前述土地所有權，但其未
      就本案系爭土地（即臺北縣三重市○○段95地號，原地號
      為三重埔段長泰小段11-20 地號）有任何正當權源之事實
      舉證以實其說，自屬無權占有，揆諸前開法條規定及判決
      意旨，應認原告主張為有理由。原告依民法第767 條前段
      規定，請求被告將占用系爭土地上之建物拆除，將土地返
      還予原告，於法即無不合。
（二）原告得否請求被告占用土地之不當得利部分？
      按無法律上之原因而受利益，致他人受損害者，應返還其
      利益，民法第179 條定有明文。又無權佔有他人土地，可
      能獲得相當於租金之利益為社會通常之觀念，最高法院61
      年臺上字第1695號判例可資參照。本件被告之系爭建物無
      權占用原告系爭土地如附圖複丈成果圖所示斜線部分，揆
      諸上開說明，應認獲有相當於租金之利益，致原告受有損
      害，是原告依不當得利法律關係，請求被告自取得系爭土
      地所有權之93年6 月11日起（被告自承訴外人王銘輝於同
      日將系爭房地回賣予被告），至拆除系爭房屋、返還無權
      占有之系爭土地之日止，按月給付相當於租金之不當得利
      ，洵為正當。復按「城市地方房屋之租金，以不超過土地
      及其建築物申報總價年息百分之十為限」、「第97條、第
      99條及第101 條之規定，於租用基地建築房屋均準用之」
      土地法第97條、第105 條分別著有規定。本件原告之系爭
      土地位於三重市○○○街巷弄內，外接三重市○○○街，
      近臺北橋、三和夜市附近，交通尚稱便利，系爭土地周圍
      皆為密集磚造房屋等情況，本院審酌上情，認計算原告所
      受之損害，應以系爭土地申報地價總價年息之6%方為適當
      。原告主張以公告地價計算，與上開土地法規定不符，應
      無可採。查系爭土地93年至95年之申報地價為公告地價
      13,500元（見本院第32頁系爭土地公告地價）之百分之80
      即10,800元，96年度申報價為11,520元（有土地登記謄本
      在卷可參），被告無權佔用系爭土地之面積為20.15 平方
      公尺，因此，原告得請求被告給付自93年6 月11日起至95
      年12月31日止每月給付相當於租金之不當得利金額應為
      1,088 元【計算式：（20.15 ㎡×10,800元×6%÷12個月
      ＝1,088 元），元以下四捨五入】，及自96年1 月1 日起
      至拆除上開建物返還土地止，按月給付相當於租金之不當
      得利金額應為1,161 元【計算式：（20.15 ㎡×11,520
      元×6%÷12個月＝1,161 元），元以下四捨五入】，原告
      於此範圍內之請求，為有理由，逾此範圍之請求，洵屬無
      據。
五、綜上所述，原告依所有權及不當得利法律關係，請求被告應
    將坐落臺北縣三重市○○段95地號土地如附圖複丈成果圖所
    示斜線部分之建物（門牌號碼臺北縣三重市○○○街86巷36
    號）拆除，並將斜線部分占用之土地面積20.15 平方公尺返
    還予原告；並應自93年6 月11日起至95年12月31日止，按月
    賠償原告1,088 元，及自96年1 月1 日起至拆除上開地上物
    返還前項土地之日止，按月賠償原告1,161 元部分，為有理
    由，應予准許，逾此範圍之請求，即非正當，應予駁回。
六、兩造均分別陳明願供擔保，聲請宣告假執行或免為假執行，
    經核就原告勝訴部分，合於法律規定，爰分別酌定相當之擔
    保金額准許之；原告其餘假執行之聲請，因訴之駁回而失所
    依據，不予准許。
七、本件判決基礎俱已臻明確，兩造其餘攻防方法及訴訟資料經
    本院審酌後，認與判決結果不生影響，無逐一論駁之必要，
    併此敘明。
八、據上論結，原告之訴為一部有理由、一部無理由，依民事訴
    訟法第385條第1項前段、第79條、第85條第1項、第390條第
    2 項、第392條，判決如主文。
中    華    民    國    97    年    5     月    30    日
                  民事第二庭    法  官  陳靜茹
以上正本證明與原本無異。
如對本判決上訴，須於判決送達後20日內向本院提出上訴狀。
中    華    民    國    97    年    6     月    5     日
                                書記官  林育瑄


司法院資訊處製作；財團法人民間司法改革基金會備份。
